臺灣高等法院臺中分院民事判決
110年度上易字第443號
上  訴  人  林明震  
訴訟代理人  游雅鈴律師
被上訴人    李建平  

訴訟代理人  陳偉展律師
複 代理 人  蔡碩毅  
上列當事人間請求不當得利事件，上訴人對於中華民國110年4月
30日臺灣臺中地方法院109年度訴字第2717號第一審判決提起上
訴，本院於111年8月17日言詞辯論終結，判決如下：
    主  文
上訴駁回。
第二審訴訟費用由上訴人負擔。
    事實及理由
一、本件上訴人主張：訴外人蔡惠娟邀伊投資，謊稱其有進行軍
    、公國宅或小額放貸、中古車行、醫美等投資案，可將收取
    之利息按約定利率給付投資者（下稱系爭投資案）。被上訴
    人得知伊有參與系爭投資案，即透過伊將投資金額轉匯給蔡
    惠娟，而加入系爭投資案。嗣於民國102年11月間，伊發覺
    系爭投資案為蔡惠娟之詐騙，遂通知被上訴人停止投資，本
    應由被上訴人自行向蔡惠娟請求賠償，惟伊基於兩造間同為
    基督教教友情誼 ，故於同年12月10日與被上訴人簽訂終止
    合作備忘錄（下稱系爭備忘錄），約定以簽訂系爭備忘錄為
    計算基準點，由伊給付被上訴人本金損失。伊本需給付被上
    訴人新臺幣（下同）3,361,000元，惟伊誤信被上訴人單方
    面計算，而給付4,401,000元，至伊受有溢付之損害，爰依
    不當得利法律關係，求為命被上訴人給付100萬元，及自民
    事變更訴之聲明狀繕本送達翌日起加計法定遲延利息之判決
    。
二、被上訴人則以：上訴人前於101年間邀伊投資，並保證期滿
    本金如數歸還及定期給付相當利息，伊自101年5月21日起至
    102年10月24日止，共匯款9,679,000元投資本金予上訴人，
    嗣因上訴人未如期給付利息，伊始知受騙。兩造乃於102年1
    0月12日終止投資，並簽立和解契約性質之系爭備忘錄，約
    定上訴人開立到期日自103年1月31日起至111年2月28日止共
    43張支票，金額總計400萬元交與伊做為返還全部投資款，
    伊基於系爭備忘錄受領上開金額自有法律上原因等語，資為
    抗辯。
三、原審判決駁回上訴人之請求，上訴人提起上訴，聲明：㈠原
    判決廢棄。㈡被上訴人應給付上訴人100萬元，及自民事變更
    訴之聲明狀繕本送達翌日起至清償日止，按週年利率5%計算
    之利息。被上訴人則答辯聲明：上訴駁回。
四、得心證之理由：
　㈠系爭備忘錄內容為「李建平（甲方）與林明震（乙方）合作
    投資，今雙方研議終止合作，並同意以下聲明：1.甲方對領
    回之本金，數字核對正確無誤，今日後不得提出異議。日後
    ，甲方無權向乙方要求賠償。2.乙方己無義務或責任為甲方
    保管現金或支票，也不保證獲利」等語（見原審卷一411 頁
    ），堪認兩造間於簽立系爭備忘錄前曾有合作投資之協議（
    下稱兩造合作投資協議），且上訴人於原審自承：伊給他們
    （指含被上訴人在內之16名友人）的錢是本金加利息，開一
    系列的票給他們，伊都是預開給他們，一次給一疊支票，伊
    都是100萬1年會有2、3萬獲利給他們，當初蔡惠娟講的條件
    ，伊都照開給他們等語（見原審卷二328頁），是兩造間確
    有被上訴人交付本金，上訴人再依蔡惠娟承諾條件將本金及
    利息交付被上訴人的契約關係存在。嗣因蔡惠娟涉及詐欺，
    兩造就上訴人應返還之金額有所爭議，經協議後簽立系爭備
    忘錄，兩造同意上訴人將投資本金返還予被上訴人，以終止
    兩造間之投資契約，則此係兩造就彼此間投資糾紛互為讓步
    ，核屬和解契約，兩造自應受系爭備忘錄之拘束，任何一方
    所受之不利益均屬其讓步之結果，自不得事後翻異，主張他
    方係不當得利。
　㈡上訴人主張：被上訴人匯款9,679,000元予伊，伊卻陸續匯款
    10,719,000元予被上訴人，差額即有104萬元，且簽立系爭
    備忘錄後兌現之如附表所示支票金額共計4,401,000元，故
    簽立系爭備忘錄前伊給付予被上訴人6,318,000元（計算式
    ：00000000－0000000＝0000000），則簽立系爭備忘錄前，被
    上訴人之本金尚餘3,361,000元（計算式：0000000－0000000
    ＝0000000）未返還，惟被上訴人簽立系爭備忘錄後受領4,40
    1,000元，就其差額104萬元之受領無法律上原因云云（見本
    院卷309、310頁）。查被上訴人匯款9,679,000元予上訴人
    ，為兩造所不爭執，固可認被上訴人投資之本金為9,679,00
    0元，惟上訴人於簽立系爭備忘錄前所交付之金錢係屬本金
    加利息，業如前述，則簽立系爭備忘錄前上訴人雖曾給付予
    被上訴人6,318,000元，然此係本金加上利息之總和，尚不
    得認全屬返還投資本金，故上訴人以被上訴人投資本金9,67
    9,000元減去簽立系爭備忘錄前給付之6,318,000元，而主張
    簽立系爭備忘錄前被上訴人尚餘本金3,361,000元云云，即
    無可採，亦無從單以簽立系爭備忘錄後，被上訴人取得之金
    額4,401,000元，高於3,361,000元，而遽認被上訴人受有不
    當得利情事。
　㈢系爭備忘錄記載「雙方研議終止合作」、「甲方對領回之本
    金，數字核對正確無誤，今日後不得提出異議」，顯見兩造
    同意以系爭備忘錄簽立後，上訴人所交付予被上訴人之支票
    ，為被上訴人領回之本金，兩造並據此終止兩造合作投資協
    議。查上訴人簽發予被上訴人，於簽立系爭備忘錄後兌現之
    支票共計58張，詳如附表所示。而其中附表所示編號26、40
    -58支票共20張，兩造不爭執為簽立系爭備忘錄時交付（見
    本院卷99-100、309頁），依系爭備忘錄前揭所載，此20張
    支票共324萬元即屬兩造協議後，上訴人返還予被上訴人之
    本金，則被上訴人依系爭備忘錄受領如附表所示編號26、40
    -58支票即非無法律上原因，縱本金計算有誤致上訴人溢付
    款項，亦為得否因錯誤而撤銷系爭備忘錄之問題，在上訴人
    合法撤銷系爭備忘錄前，自不得認被上訴人有不當得利情事
    。又編號1-18、19-25、27-29計18張支票（金額共計761,00
    0元）為簽立系爭備忘錄前所簽發交付，為兩造所不爭執（
    見本院卷191、309頁），故上訴人係因兩造合作投資協議而
    交付前開18張支票，縱兩造合作投資協議於簽立系爭備忘錄
    後終止，其終止效力僅向後發生，自不得認被上訴人受領前
    開18張支票無法律上原因。另附表編號19-25、27-39計20張
    支票（金額共計40萬元），兩造就是否於簽立系爭備忘錄時
    交付有所爭執，然縱上開20張支票係簽立系爭備忘錄前交付
    ，則屬因兩造合作投資協議而給付，倘係於簽立系爭備忘錄
    時交付，則屬因系爭備忘錄而給付，理由均同前所述，故被
    上訴人受領此20張支票亦無不當得利情事。
　㈣上訴人雖又主張：兩造簽立系爭備忘錄是針對本金部分，伊
    的認知就是簽立系爭備忘錄前交付之支票都不是利息，要先
    充本金，但被上訴人卻認為先前交付支票仍然是利息云云（
    見本院卷120頁）。然兩造簽立之系爭備忘錄並未記載先前
    交付支票均當成本金計算之約定，已難認兩造有此合意。又
    證人林庭儀於本院雖證稱：之前開出去的利息支票被上訴人
    要歸還，其他15人也是如此，被上訴人並未全部歸還云云（
    見本院卷257、258頁），然證人林庭儀另證稱：利息要歸還
    的事情是上訴人與當事人談的，包括伊自己也是，兩造他們
    談話很多次，伊沒有每次在場，伊不確定有無聽到利息歸還
    這件事等語（見本院卷261、262頁），又證稱：上訴人跟伊
    說如本金100萬元，如果已經加兌現50萬元利息，就要扣除
    這50萬元，所以本金剩下50萬元，因為這是上訴人幫伊等代
    墊返還本金，不要讓伊等有損失，上訴人有無跟被上訴人這
    樣講，及被上訴人有無同意上訴人此方法，這要問他們兩人
    等語（見本院卷265頁），是證人林庭儀之證詞充其量僅能
    證明其與上訴人有約定返還之本金要扣除已領之利息，至於
    兩造間有無此協議，證人林庭儀並未親見親聞，是證人林庭
    儀之證詞亦不足證明被上訴人受領並兌現附表所示支票係屬
    不當得利。
五、綜上所述，被上訴人受領並兌現附表所示支票均有法律上之
    原因，並無不當得利情事。上訴人復未能舉證證明兩造有返
    還之本金要先扣除已領利息之約定，自難認其有溢付款項情
    事，是上訴人依民法第179條之規定，請求被上訴人給付上
    訴人100萬元，及自民事變更訴之聲明狀繕本送達翌日起至
    清償日止，按週年利率5%計算之利息，為無理由，應予駁回
    。原審為上訴人敗訴之判決，核無不合。上訴意旨指摘原審
    判決不當，求予廢棄改判，為無理由，應予駁回。
六、兩造其餘之攻擊或防禦方法及所用之證據，經本院斟酌後，
    認為均不足以影響本判決之結果，爰不逐一論列，均併此敘
    明。
據上論結，本件上訴為無理由，依民事訴訟法第449條第1項、第
78條，判決如主文。 
中　　華　　民　　國　　111 　年　　9 　　月　　14　　日
                 民事第八庭   審判長法　官  杭起鶴
                                    法　官  羅智文
                                    法　官  黃裕仁
正本係照原本作成。
不得上訴。
                                    書記官  王麗珍
　　　　　　　　　　　　　　　　　　
中　　華　　民　　國　　111 　年　　9 　　月　　14　　日







附表：兩造簽立系爭備忘錄後兌現之支票明細
編號 支票票號 託收日期 支票到期日即兌現日 支票金額 (新臺幣) 付款行庫 支票影本所在 頁碼 1 AD0000000 102/03/04 103/03/31 10,000 ○○○○○ 原審卷一129頁 2 AD0000000 102/03/04 103/06/30 10,000 ○○○○○ 原審卷一139頁 3 AD0000000 102/03/04 103/09/30 85,000 ○○○○○ 原審卷一145頁 4 AF0000000 102/03/04 102/12/31 6,000 ○○○○○ 原審卷一231頁 5 AF0000000 102/03/04 103/01/31 6,000 ○○○○○ 原審卷一229頁 6 AF0000000 102/03/04 103/02/28 6,000 ○○○○○ 原審卷一227頁 7 AF0000000 102/03/04 103/03/31 6,000 ○○○○○ 原審卷一225頁 8 AF0000000 102/03/04 103/04/30 6,000 ○○○○○ 原審卷一223頁 9 AF0000000 102/03/04 103/05/31 6,000 ○○○○○ 原審卷一221頁 10 AF0000000 102/03/04 103/06/30 6,000 ○○○○○ 原審卷一219頁 11 AF0000000 102/03/04 103/08/31 6,000 ○○○○○ 原審卷一217頁 12 AF0000000 102/03/04 103/09/30 6,000 ○○○○○ 原審卷一215頁 13 AF0000000 102/03/04 103/10/31 6,000 ○○○○○ 原審卷一213頁 14 AF0000000 102/03/04 103/11/30 206,000 ○○○○○ 原審卷一151頁 15 PTA0000000 102/03/04 102/12/31 80,000 ○○○○○○○ 原審卷一121頁 16 PTA0000000 102/03/04 103/05/31 80,000 ○○○○○○○ 原審卷一135頁 17 PTA0000000 102/03/04 103/10/31 80,000 ○○○○○○○ 原審卷一147頁 18 AG0000000 102/05/12 103/06/30 150,000 ○○○○○ 原審卷一137頁 19 AG0000000 103/01/31 103/01/31 20,000 ○○○○○ 原審卷一123頁 20 AG0000000 103/02/06 103/02/28 20,000 ○○○○○ 原審卷一125頁 21 AG0000000 103/02/06 103/03/31 20,000 ○○○○○ 原審卷一127頁 22 AG0000000 103/02/06 103/04/30 20,000 ○○○○○ 原審卷一133頁 23 AG0000000 103/02/06 103/07/31 20,000 ○○○○○ 原審卷一141頁 24 AG0000000 103/02/06 103/08/31 20,000 ○○○○○ 原審卷一143頁 25 AG0000000 103/02/06 103/10/31 20,000 ○○○○○ 原審卷一149頁 26 AG0000000 103/02/06 103/03/31 250,000 ○○○○○ 原審卷一131頁 27 AG0000000 103/10/07 103/12/31 20,000 ○○○○○ － 28 AG0000000 103/10/07 104/01/31 20,000 ○○○○○ 原審卷一153頁 29 AG0000000 103/10/07 104/12/31 20,000 ○○○○○ 原審卷一185頁 30 AG0000000 103/10/07 104/02/28 20,000 ○○○○○ 原審卷一155頁 31 AG0000000 103/10/07 104/03/31 20,000 ○○○○○ 原審卷一159頁 32 AG0000000 103/10/07 104/04/30 20,000 ○○○○○ 原審卷一165頁 33 AG0000000 103/10/07 104/05/31 20,000 ○○○○○ 原審卷一167頁 34 AG0000000 103/10/07 104/06/30 20,000 ○○○○○ 原審卷一169頁 35 AG0000000 103/10/07 104/07/31 20,000 ○○○○○ － 36 AG0000000 103/10/07 104/08/31 20,000 ○○○○○ 原審卷一173頁 37 AG0000000 103/10/07 104/09/30 20,000 ○○○○○ 原審卷一175頁 38 AG0000000 103/10/07 104/10/31 20,000 ○○○○○ 原審卷一177頁 39 AG0000000 103/10/07 104/11/30 20,000 ○○○○○ 原審卷一183頁 40 AG0000000 103/10/07 104/02/28 180,000 ○○○○○ 原審卷一157頁 41 AG0000000 103/10/07 104/03/31 180,000 ○○○○○ 原審卷一161頁 42 AG0000000 103/10/07 104/04/30 180,000 ○○○○○ 原審卷一163頁 43 AG0000000 103/10/07 104/07/31 180,000 ○○○○○ 原審卷一171頁 44 AG0000000 103/10/07 104/10/31 150,000 ○○○○○ 原審卷一179頁 45 AG0000000 103/10/07 104/11/30 20,000 ○○○○○ 原審卷一181頁 46 AG0000000 103/10/07 104/12/31 200,000 ○○○○○ 原審卷一187頁 47 AG0000000 103/10/07 105/01/31 200,000 ○○○○○ 原審卷一189頁 48 AG0000000 103/10/07 105/03/31 150,000 ○○○○○ 原審卷一191頁 49 AG0000000 103/10/07 105/05/31 60,000 ○○○○○ 原審卷一193頁 50 AG0000000 103/10/07 105/07/31 200,000 ○○○○○ 原審卷一195頁 51 AG0000000 103/10/07 105/09/30 150,000 ○○○○○ 原審卷一197頁 52 AG0000000 103/10/07 105/12/31 150,000 ○○○○○ 原審卷一199頁 53 AG0000000 103/10/07 106/03/31 150,000 ○○○○○ 原審卷一201頁 54 AG0000000 103/10/07 106/05/31 150,000 ○○○○○ 原審卷一203頁 55 AG0000000 103/10/07 106/07/31 150,000 ○○○○○ 原審卷一205頁 56 AG0000000 103/10/07 106/09/30 200,000 ○○○○○ 原審卷一207頁 57 AG0000000 103/10/07 106/12/31 200,000 ○○○○○ 原審卷一209頁 58 AG0000000 103/10/07 107/05/31 140,000 ○○○○○ 原審卷一211頁 合計    4,401,000